---
title: "Análisis Estadístico de Distribuciones Medias"
output: html_notebook
---

# 0. Libraries y carga de datos

```{r}
rm(list = ls())
library(tidyverse)
library("entropy")
```

Cargo los datos de los histogramas generados por Cristina.

```{r}
file_path <- "P:/CABD/Lab Jaime Carvajal/Analisis Distribuciones/df_fiber_size.txt"
data <- read.csv(file_path, sep = "\t")
head(data)
```

Genero las categorias y el DF relevante
```{r}
data <- data %>% select(ID, Sex, Condition, Genotype, Area) %>% mutate(across(-Area, as.factor))
```

# 1. Exploración de los datos

```{r}
summary(data)
```

Veo cuantos elementos tenemos por categorias.

```{r}
data <- data %>% select(-Genotype)
data %>% select(ID, Sex, Condition) %>% distinct() %>% select(Sex, Condition) %>% table()
```

Podemos generar un gráfico para ver las distribuciones del Area para cada elemento ID. En lugar de un histograma lo hago como lineas.

Histograms (geom_histogram()) display the counts with bars; frequency polygons (geom_freqpoly()) display the counts with lines

```{r}
ggplot(data, aes(x = Area, color = ID, group =  ID)) +
  geom_freqpoly(bins = 20, alpha = 0.6) +
  facet_grid(Sex ~ Condition) +
  scale_color_viridis_d(option = "rainbow") +  # o "rainbow", "hue"
  theme_minimal() +
  theme(axis.text.x = element_text(angle = 45, hjust = 1, size=5), legend.position = "none")
```

## Construcción Histogramas Agregados

Genero los histogramas como vectores y los uno en un DF. Para el bin, considero el final del bin como el valor, así no tengo el elemento 0. Todos los histogramas tendrán los mismos breaks y los mismos limites.

```{r}
# Histogramas
breaks_seq <- seq(0, ceiling(max(data$Area)/1000)*1000, length.out = 21)

histograms <- data |>
  nest(data = -c(ID, Sex, Condition)) |>
  mutate(
    histogram = map(data, ~{
      h <- hist(as.numeric(.x$Area), breaks = breaks_seq, plot = FALSE) # asi calculo el histograma como densidad para normalizar por el N de cada individuo
      tibble(
        bin = h$breaks[-1],
        counts = h$counts,
        prob = h$counts / sum(h$counts),
        density = h$density
      )
    })
  ) |> select(-data) |>
  unnest(histogram)

# Histogramas agregados
histograms_agg <- histograms |>
  group_by(Sex, Condition, bin) |>
  summarise(
    density_mean = mean(density, na.rm = FALSE),
    density_sd = sd(density, na.rm = FALSE),
    density_mse = sd(density, na.rm = FALSE)/sqrt(n()),
    prob_mean = mean(prob, na.rm = FALSE),
    prob_sd = sd(prob, na.rm = FALSE),
    prob_mse = sd(prob, na.rm = FALSE)/sqrt(n()),
    .groups = "drop"
  )
```

## Visualización Histogramas Agregados

Represento los histogramas de la agregación, y representando su dispersión usando la SD como medida.

```{r}
# Create line plot with SD as ribbon
ggplot(histograms_agg, aes(x = bin, y = density_mean, color = Condition, fill = Condition)) +
  geom_ribbon(aes(ymin = density_mean - density_sd, ymax = density_mean + density_sd), alpha = 0.2, color = NA) +
  geom_line(linewidth = 0.8, alpha=0.8) +
  facet_wrap(~Sex) +
  scale_color_manual(values = c("ADULT" = "#E41A1C", "OLD" = "#377EB8", "YG" = "#4DAF4A")) +
  scale_fill_manual(values = c("ADULT" = "#E41A1C", "OLD" = "#377EB8", "YG" = "#4DAF4A")) +
  theme_minimal() +
  labs(
    x = "Bin",
    y = "Mean Density (± SD)",
    title = "Average Bin Counts by Sex and Condition",
    color = "Sex",
    fill = "Sex"
  )
```

## Visualización ECDF Agregadas

Una mejor manera de visualizar las diferencias de las distribuciones es mediante las Empirical Cumulative Density Function -ECDF-. *Visualmente se vuelven más evidentes las diferencias y podemos ver como en un intervalo hay poco solapamiento de la dispersión de los histogramas más claramente.*

```{r}
# Calculo las CDF  de la probabilidad y la densidad -equivalentes pero mantengo las dos-
histograms <- histograms |>
  arrange(ID, bin) |>
  group_by(ID, Condition) |>
  mutate(cdf_prob = cumsum(prob), cdf_density = cumsum(density)) |>
  ungroup()

histograms_agg <- histograms |>
  group_by(Sex, Condition, bin) |>
  summarise(
    density_mean = mean(density, na.rm = FALSE),
    density_sd = sd(density, na.rm = FALSE),
    density_mse = sd(density, na.rm = FALSE)/sqrt(n()),
    prob_mean = mean(prob, na.rm = FALSE),
    prob_sd = sd(prob, na.rm = FALSE),
    prob_mse = sd(prob, na.rm = FALSE)/sqrt(n()),
    cdf_prob_mean = mean(cdf_prob, na.rm = FALSE),
    cdf_prob_sd = sd(cdf_prob, na.rm = FALSE),
    cdf_prob_mse = sd(cdf_prob, na.rm = FALSE)/sqrt(n()),
    cdf_den_mean = mean(cdf_density, na.rm = FALSE),
    cdf_den_sd = sd(cdf_density, na.rm = FALSE),
    cdf_den_mse = sd(cdf_density, na.rm = FALSE)/sqrt(n()),
    .groups = "drop"
  )
```


```{r}
ggplot(histograms_agg, aes(x = bin, y = cdf_den_mean, color = Condition, fill = Condition)) +
  geom_ribbon(aes(ymin = cdf_den_mean - cdf_den_sd, ymax = cdf_den_mean + cdf_den_sd), alpha = 0.2, color = NA) +
  geom_line(linewidth = 0.9) +
  facet_wrap(~Sex) +
  scale_color_manual(values = c("ADULT" = "#E41A1C", "OLD" = "#377EB8", "YG" = "#4DAF4A")) +
  scale_fill_manual(values  = c("ADULT" = "#E41A1C", "OLD" = "#377EB8", "YG" = "#4DAF4A")) +
  theme_minimal() +
  labs(
    x     = "Fiber Area (bin)",
    y     = "Cumulative Density (± SD)",
    title = "CDF por Condición (Males)",
    color = "Condition", fill = "Condition"
  )
```

# 2. Comparación de Funciones de Probabilidad Medias

En este apartado calculo medidas de la divergencia entre distribuciones, pero que no son tan potentes para nuestro análisis, ya que por defecto no tienen en cuenta la variabilidad entre condiciones. Las desarrollo como ejercicio y para ejemplificar y justificar porque necesitamos un análisis más potente, puede saltarse este apartado.

Para simplificar, voy a usar solamente las comparaciones entre los sex=M porque hay más muestras de cada condición, este notebook esta libre de machismo.

```{r}
histograms <- histograms %>% filter(Sex == "M") %>% select(-Sex)
histograms_agg <- histograms_agg %>% filter(Sex == "M") %>% select(-Sex)
# histograms_agg <- histograms_agg %>% mutate(Condition = paste0(Sex, "_", Condition)) %>% select(-Sex)
```

## 2.1 Kullback-Leiber Divergence

La divergencia KL es una medida no simétrica de la similitud o diferencia entre dos funciones de distribución de probabilidad P y Q. (source wiki). Para el cálculo de la KL divergencia, hay que usar la probabilidad de la funcion de distribucion. 

```{r}
P_adult <- histograms_agg %>%  filter(Condition == "ADULT") %>% select(prob_mean) %>% as_vector()
P_young <- histograms_agg %>%  filter(Condition == "YG") %>% select(prob_mean) %>% as_vector()
P_old <- histograms_agg %>%  filter(Condition == "OLD") %>% select(prob_mean) %>% as_vector()
sum(P_adult)
```

Como algunos bins tienen prob = 0, eso ocasiona un problema a la hora de calcular KL. La solucion de chatgpt es sumar un eps o usar KL.Dirichlet. Aqui vemos la diferencia entre dos distribuciones.

```{r}
eps <- 1e-9
KL.empirical(P_young + eps, P_old + eps)  
KL.Dirichlet(P_young, P_old, a1=eps,a2=eps)
```

En lugar de comparar todas una a una, voy a calcular la matriz de distancias KL entre todas las condiciones. Codigo ayuda chatgpt.

```{r}
P_list <- histograms_agg %>% select(Condition, prob_mean) %>% nest(data = -Condition) %>% deframe()
n <- length(P_list)
KL_matrix <- matrix(NA, nrow = n, ncol = n, dimnames = list(names(P_list), names(P_list)))

for (i in 1:n) {
  for (j in 1:n) {
    KL_matrix[i, j] <- KL.empirical(as_vector(P_list[[i]]) + eps, as_vector(P_list[[j]]) + eps) 
  }
}

KL_matrix
```

Se puede pintar un heatmap para ver como se comportan.

```{r}
# Codigo Claude Haiku

# Convert to long format for ggplot
kl_long <- as.data.frame(KL_matrix) %>%
  rownames_to_column(var = "from") %>%
  pivot_longer(cols = -from, names_to = "to", values_to = "kl_value") %>%
  mutate(from = factor(from, levels = rev(colnames(KL_matrix))),
         to = factor(to, levels = colnames(KL_matrix)))

# Create heatmap
ggplot(kl_long, aes(x = to, y = from, fill = kl_value)) +
  geom_tile(color = "white", linewidth = 0.8) +
  geom_text(aes(label = round(kl_value, 3)), size = 4, color = "black") +
  scale_fill_gradient(low = "white", high = "darkred", name = "KL Divergence") +
  labs(
    title = "KL Divergence Matrix",
    x = "To (Q)",
    y = "From (P)"
  ) +
  theme_minimal() +
  theme(
    axis.text = element_text(size = 11, face = "bold"),
    plot.title = element_text(size = 14, face = "bold", hjust = 0.5)
  )
```

Le hemos dado un primer valor númerico cuantitativo (la KL-divergence) a lo que hemos visto en la representación de los histogramas: que las funciones de probabilidad de ADULT esta más separada de OLD y YG que OLD con YG. Lo interesante de esta métrica sería establecer una distribución de referencia y comparar las demás con respecto a la ésta.

Este análisis se podría hacer con todas las funciones de probabilidad para cada individuo y trabajar sobre la matriz de divergencias, esperando agrupaciones entre individuos de condiciones similares y divergencia entre condiciones diferentes. Incluso hacer algún test tipo bootstrap, pero:

**esta divergencia no es un test estadistico que compare diferentes muestras de una distribución, asi que este análisis no tiene interes para nuestro estudio**

## 2.2 KS-Test

El test de Kolmogorov-Smirnov (KS) compara dos distribuciones acumuladas (CDF) y devuelve el estadístico D, que es la máxima diferencia absoluta entre ambas CDFs. Al trabajar con distribuciones medias (prob_mean), calculamos las CDFs directamente a partir de la suma acumulada de probabilidades.

*Notas:*

- La entrada de la función KS.test deber ser un set de datos -e.g. todos los valores del area-, y no acepta como entrada una función de distribucion o una CDF, por lo que no podemos introducirlos al test al agregar las funciones de probabilidad o los histogramas. *Por este motivo no obtendremos un p-value*.
- Hacer un pooling -introducir todas las areas de las fibras conjuntamente para cada condicion- sería pseudoreplication. Por lo que este test no sería adecuado.
- Sí que puede calcularse el estadistico D -el cual cuantifica la separación max entre distribuciones- del test sobre las CDF medias, arrojando un resultado similar a la KL-divergende. La diferencia radica en que KL tiene en cuenta toda la distribución, pero KS solo el máximo de separación en la ECDF, lo cual es solo un punto y es su principal crítica.

```{r}
# Pairwise KS test between mean CDFs
conditions_agg <- levels(droplevels(histograms_agg$Condition))
pairs_agg <- combn(conditions_agg, 2, simplify = FALSE)

ks_agg_results <- map_dfr(pairs_agg, \(pair) {
  cdf_A <- histograms_agg |> filter(Condition == pair[1]) |> pull(cdf_prob_mean)
  cdf_B <- histograms_agg |> filter(Condition == pair[2]) |> pull(cdf_prob_mean)
  D <- max(abs(cdf_A - cdf_B))
  tibble(comparison = paste(pair[1], "vs", pair[2]), D = round(D, 4))
})

ks_agg_results
```

Este estadístico D cuantifica la separación entre distribuciones medias pero **no produce un p-valor**, ya que los vectores `cdf_prob_mean` son distribuciones agregadas, no muestras de observaciones independientes.

Se podría hacer un análisis sobre la matriz de distancias entre todas las distribuciones. Y también un análisis haciendo una simulación montecarlo sobre distribuciones que sigan nuestras densidades empiricas medias calculadas. Pero creo que estos dos métodos son una complicación innecesaria y hay métodos más elegantes.

## 2.3 KS-Test entre histogramas por individuos

La unidad experimental es el animal, y cada uno tiene multiples observaciones del Area. Para obtener un p-valor válido, ejecutamos el KS-test entre cada par de animales, lo que otorga un p-valor a la comparación entre las distribuciones de probabilidad individuales. Despues resumimos los resultados. Con esto queremos ver la variabilidad del KS.test entre nuestros animales.

```{r}
data_male <- data |> filter(Sex == "M")
conditions_raw <- levels(droplevels(data_male$Condition))

# Crear todas las combinaciones de condiciones (entre y dentro)
all_comparisons <- c(
  combn(conditions_raw, 2, simplify = FALSE),  # Pares entre condiciones diferentes
  lapply(conditions_raw, \(x) c(x, x))         # Pares dentro de la misma condición
)

# Generar un DF único con todas las comparaciones
ks_results <- purrr::map_dfr(all_comparisons, \(pair) {
  data_A <- data_male |> filter(Condition == pair[1])
  data_B <- data_male |> filter(Condition == pair[2])
  
  tidyr::expand_grid(id_A = unique(data_A$ID), id_B = unique(data_B$ID)) |>
    pmap_dfr(\(id_A, id_B) {
      area_A <- data_A |> filter(ID == id_A) |> pull(Area)
      area_B <- data_B |> filter(ID == id_B) |> pull(Area)
      test <- suppressWarnings(ks.test(area_A, area_B))
      tibble(
        comparison = paste(pair[1], "vs", pair[2]),
        id_A = id_A, id_B = id_B,
        D = round(test$statistic, 4),
        p_value = test$p.value
      )
    })
})

# Agregar por comparison
ks_results |>
  group_by(comparison) |>
  summarise(
    n_pairs       = n(),
    D_mean        = round(mean(D), 4),
    D_sd          = round(sd(D), 4),
    prop_sig_0.05 = round(sum(p_value < 0.05)/n(), 2),
    .groups = "drop"
  ) |> slice(c(1, 4, 6, 2, 3, 5))
```

`prop_sig_0.05` indica qué fracción de las comparaciones entre pares individuo×individuo resultan significativos (p < 0.05).

Como una medida de la variabilidad dentro de una misma condicion, podemos ver que en torno al 0.7-0.8 de las comparaciones resultan significativamente diferentes en base a un KS test. Aunque cuando se comparan entre condiciones este porcentaje aumenta hasta aprox el total de las comparaciones.

## Conclusión

Este análisis, aunque nos da alguna información e intuición sobre las comparaciones de los histogramas, tiene ciertas limitaciones: el estadístico D, la imposibilidad de comparar grupos al completo entre ellos, la ausencia de p-values; por lo tanto necesitamos un análisis más potente y elegante

# 3. Comparación entre condiciones

*Nota: Parte de este apartado lo he generado con la ayuda de Chatgpt, pero solicitando información sobre comparación entre espectros en lugar de histogramas, ya que estas comparaciones se realizan en espectroscopía. La idoneidad de los test sugeridos se ha estudiado independientemente sin IA.*

Realizaré la comparación mediante diferentes métodos, para ello parto de los histogramas individuales vectorizados (construidos con el mismo bin y límites) y usando la probabilidad o la density function, construida anteriormente.

## 3.1 Bootstrap

El primer método sera hacer un remuestreo bootstraps y calcular la diferencia de las medias bajo un intervalo de confianza.

Un bootstrap consiste en generar multiples veces (>1000) un remuestreo aleatorio de los datos de mi muestra para con ello generar un intervalo de confianza sobre cuanto puede variar la diferencia de las medias si repitieramos el experimento. Es algo análogo a un test de probabilidad. Lo hago considerando los histogramas normalizados por densidad (Integral densidad = 1).

```{r}
# Funcion Bootstrap
bootstrap_mean <- function(df, condition_name, n_boot = 1000) {
  df_group <- df %>% filter(Condition == condition_name)
  IDs <- unique(df_group$ID)
  n <- length(IDs)
  # samplear histogramas completos
  resampling <- replicate(n_boot, {
    sampled_ids <- sample(IDs, size = n, replace = TRUE)
    df_boot <- data.frame(ID = sampled_ids) %>% left_join(df_group, by = "ID", relationship = "many-to-many")
    # promedio por bin
    df_boot %>%
      group_by(bin) %>%
      summarise(bootstrap_density = mean(density), .groups = "drop") %>%
      arrange(bin) %>%
      pull(bootstrap_density)
    })
  t(resampling)  # transpose
}
# Devuelve una matriz donde cada fila es un resampleado y las columnas son los bins
```

Generando muchas versiones plausibles de la media de tus histogramas originales para crear un intervalo de confianza.

Un IC del 95% significa: Si repitieras el experimento muchas veces, el 95% de los IC contendrían la verdadera diferencia

```{r}
bootA <- bootstrap_mean(histograms, "ADULT", 2000)
bootB <- bootstrap_mean(histograms, "OLD", 2000)

delta <- bootA - bootB

bootstrap <- tibble(
  bin = breaks_seq[-1],
  mean_difference = histograms_agg %>% filter(Condition=="ADULT") %>% pull(density_mean) - histograms_agg %>% filter(Condition=="OLD") %>% pull(density_mean),
  bootstrap_mean_difference = apply(delta, 2, mean),  
  ci_low  = apply(delta, 2, quantile, 0.025),
  ci_high = apply(delta, 2, quantile, 0.975)
)
```

Si el IC95% de Δ(λ) no contiene 0, hay diferencia significativa en esa región espectral (por ejemplo alrededor de un pico). Si el intervalo NO incluye 0, puede significar una diferencia significativa.

```{r}
# Plot del bootstrap
ggplot(bootstrap, aes(x = bin, y = mean_difference)) +
  geom_ribbon(aes(ymin = ci_low, ymax = ci_high), alpha = 0.2, color = NA) +
  geom_line(linewidth = 0.8, alpha=0.8) +
  geom_hline(yintercept = 0, linetype = "dashed") +
  scale_x_continuous(breaks = breaks_seq, ) +
  theme_minimal() +
  theme(axis.text.x = element_text(angle = -30, hjust = 0)) +
  labs(
    x = "Bin",
    y = "Bootstrap Mean Difference in Density",
    title = "Bootstraped Difference with 95% CI per bin",
  )
```

TO DO: bootstrap para todas las condiciones

## 3.2 Multisample E-statistic (Energy) Test of Equal Distributions

Este test compara si 2 vectores (observaciones) provienen de 2 distribuciones independientes, es decir si ambos conjuntos X,Y provienen de la misma distribución multivariante.

refs.
https://www.rdocumentation.org/packages/energy/versions/1.7-12/topics/eqdist.etest
https://es.wikipedia.org/wiki/Distancia_de_energia
Szekely, G. J. and Rizzo, M. L. (2004) Testing for Equal Distributions in High Dimension, InterStat, November (5).

Hasta donde he entendido, el test calcula la energía (relacionada con la distancia entre distribuciones, ver formula) entre los dos grupos de las distribuciones (es valido para más grupos). Siendo 0 para muestras de identicas distribuciones. Para el cálculo de un p-valor realiza también bootstrap (sin entrar en detalles).

```{r}
# The statistic is computed from the original pooled samples, stacked in matrix x where each row is a multivariate observation, or the corresponding distance matrix. The first sizes[1] rows of x are the first sample, the next sizes[2] rows of x are the second sample, etc. 

# Para ello hay que usar los datos en un formato donde cada fila es un espectro y cada columna un bin del espectro

histograms_wide <- histograms |>
  select(ID, Condition, bin, density) |>
  pivot_wider(names_from = bin, values_from = density) |> 
  arrange(Condition)

# Como hay que darle los sizes al test, los saco de las veces que se repiten condicion. El DF tiene que estar ordenado alfabeticamente

sizes_condition <- histograms_wide %>% group_by(Condition) %>% summarise(n()) 
sizes_condition
```

Realizo el test para las tres condiciones a la vez, del mismo modo que muesta eqdis.test() en su ejemplo para irir

```{r}
# Mi input son rows por observacion y dimensiones (bins) por columna, eliminando otras variables. 

eqdist.etest(as.matrix(histograms_wide[,-c(1,2)]), sizes_condition %>% pull(), R = 2000)

```

El test arroja un P-value de 0.13, por lo que se descarta la hipotesis alternativa de que las muestras provienen de diferentes distribuciones. Vamos a comparar los resultados por parejas.

- Adult vs Young

```{r}
M <- histograms_wide %>% filter(Condition %in% c("ADULT", "YG"))
sizes_condition <- M %>% group_by(Condition) %>% summarise(n()) 

eqdist.etest(as.matrix(M[,-c(1,2)]), sizes_condition %>% pull(), R = 2000)
```

Como esperaba, el test falla por poco y se descarta la hipotesis nula de que provienen de la misma distribución con p-value 0.049. Aunque el valor es ajustado y esto hace pensar la potencia del test y la N de nuestro experimento.

- Adult vs Old

```{r}
M <- histograms_wide %>% filter(Condition %in% c("ADULT", "OLD"))
sizes_condition <- M %>% group_by(Condition) %>% summarise(n()) 

eqdist.etest(as.matrix(M[,-c(1,2)]), sizes_condition %>% pull(), R = 2000)
```

La pequeña diferencia entre Old y Young ya se ve reflejada en su comparación con Adult, porque en este caso no podemos descartar la hipotesis nula.


- Old vs Young

```{r}
M <- histograms_wide %>% filter(Condition %in% c("OLD", "YG"))
sizes_condition <- M %>% group_by(Condition) %>% summarise(n()) 

eqdist.etest(as.matrix(M[,-c(1,2)]), sizes_condition %>% pull(), R = 2000)
```

Y en este último caso, como se esperaba, el test arroja un resultado claro de no diferencias.

Habría que probarlo en más condiciones.

## 3.3 XXXX





