---
title: "Análisis Estadístico de Distribuciones Medias"
output: html_notebook
---

# 0. Libraries y carga de datos

```{r}
rm(list = ls())
library(tidyverse)
library(entropy)
```

Cargo los datos de los histogramas generados por Cristina.

```{r}

file_path <- "P:/CABD/Lab Jaime Carvajal/Analisis Distribuciones/df_fiber_size.txt"
data <- read.csv(file_path, sep = "\t")
head(data)
```

Genero las categorias y el DF relevante
```{r}
data <- data %>% select(ID, Sex, Condition, Genotype, Area) %>% mutate(across(-Area, as.factor))
```

# 1. Exploración de los datos

```{r}
summary(data)
table(data$Label, data$quantile)
```

Veo cuantos elementos tenemos por categorias.

```{r}
data <- data %>% select(-Genotype)
data %>% select(ID, Sex, Condition) %>% distinct() %>% select(Sex, Condition) %>% table()
```

Podemos generar un gráfico para ver las distribuciones de cada elemento Label. En lugar de un histograma lo hago como lineas.

Histograms (geom_histogram()) display the counts with bars; frequency polygons (geom_freqpoly()) display the counts with lines

```{r}
ggplot(data, aes(x = Area, color = ID, group =  ID)) +
  geom_freqpoly(bins = 20, alpha = 0.6) +
  facet_grid(Sex ~ Condition) +
  theme_minimal() +
  theme(axis.text.x = element_text(angle = 45, hjust = 1, size=5), legend.position = "none")
```

## Histogramas Agregados

Genero los histogramas como vectores, considero el bin como el final de dicho bin

```{r}
breaks_seq <- seq(0, ceiling(max(data$Area)/1000)*1000, length.out = 21)

histograms <- data |>
  nest(data = -c(ID, Sex, Condition)) |>
  mutate(
    histogram = map(data, ~{
      h <- hist(as.numeric(.x$Area), breaks = breaks_seq, plot = FALSE) # asi calculo el histograma como densidad para normalizar por el N de cada individuo
      tibble(
        bin = h$breaks[-1],
        counts = h$counts,
        prob = h$counts / sum(h$counts),
        density = h$density
      )
    })
  ) |> select(-data) |>
  unnest(histogram)
```

Agrego los histogramas calculando su dispersión

```{r}
histograms_agg <- histograms |>
  group_by(Sex, Condition, bin) |>
  summarise(
    density_mean = mean(density, na.rm = TRUE),
    density_sd = sd(density, na.rm = TRUE),
    density_mse = sd(density, na.rm = TRUE)/sqrt(n()),
    prob_mean = mean(prob, na.rm = TRUE),
    prob_sd = sd(prob, na.rm = TRUE),
    prob_mse = sd(prob, na.rm = TRUE)/sqrt(n()),
    .groups = "drop"
  )

# Create line plot with SD as ribbon
ggplot(histograms_agg, aes(x = bin, y = density_mean, color = Condition, fill = Condition)) +
  geom_ribbon(aes(ymin = density_mean - density_sd, ymax = density_mean + density_sd), alpha = 0.2, color = NA) +
  geom_line(linewidth = 0.8, alpha=0.8) +
  facet_wrap(~Sex) +
  scale_color_manual(values = c("ADULT" = "#E41A1C", "OLD" = "#377EB8", "YG" = "#4DAF4A")) +
  scale_fill_manual(values = c("ADULT" = "#E41A1C", "OLD" = "#377EB8", "YG" = "#4DAF4A")) +
  theme_minimal() +
  labs(
    x = "Bin",
    y = "Mean Density (± SD)",
    title = "Average Bin Counts by Sex and Condition",
    color = "Sex",
    fill = "Sex"
  )
```

# 2 Comparación Funciones de Probabilidad 

Para simplificar, voy a usar solamente las comparaciones entre los sex=M porque hay más histogramas de cada elemento, este notebook esta libre de machismo

```{r}
histograms_agg <- histograms_agg %>% filter(Sex == "M") %>% select(-Sex)
# histograms_agg <- histograms_agg %>% mutate(Condition = paste0(Sex, "_", Condition)) %>% select(-Sex)
```


## 2.1 Kullback-Leiber Divergence

La divergencia KL es una medida no simétrica de la similitud o diferencia entre dos funciones de distribución de probabilidad P y Q. (source wiki). Para el cálculo de la KL divergencia, hay que usar la probabilidad de la funcion de distribucion.

```{r}
P_adult <- histograms_agg %>%  filter(Condition == "ADULT") %>% select(prob_mean) %>% as_vector()
P_young <- histograms_agg %>%  filter(Condition == "YG") %>% select(prob_mean) %>% as_vector()
P_old <- histograms_agg %>%  filter(Condition == "OLD") %>% select(prob_mean) %>% as_vector()
sum(P_adult)
```

Como algunos bins tienen prob = 0, eso ocasiona un problema a la hora de calcular KL. La solucion de chatgpt es sumar eps o usar KL.Dirichlet. Aqui vemos la diferencia entre dos distribuciones.

```{r}
eps <- 1e-9
KL.empirical(P_young + eps, P_old + eps)  
KL.Dirichlet(P_young, P_old, a1=eps,a2=eps)
```

En lugar de comparar todas una a una, voy a calcular la matriz de distancias KL entre todas las condiciones. Codigo ayuda chatgpt.

```{r}
P_list <- histograms_agg %>% select(Condition, prob_mean) %>% nest(data = -Condition) %>% deframe()
n <- length(P_list)
KL_matrix <- matrix(NA, nrow = n, ncol = n, dimnames = list(names(P_list), names(P_list)))

for (i in 1:n) {
  for (j in 1:n) {
    KL_matrix[i, j] <- KL.empirical(as_vector(P_list[[i]]) + eps, as_vector(P_list[[j]]) + eps) 
  }
}

KL_matrix
```

Se puede pintar un heatmap para ver como se comportan.

```{r}
# Codigo Claude Haiku

# Convert to long format for ggplot
kl_long <- as.data.frame(KL_matrix) %>%
  rownames_to_column(var = "from") %>%
  pivot_longer(cols = -from, names_to = "to", values_to = "kl_value") %>%
  mutate(from = factor(from, levels = rev(colnames(KL_matrix))),
         to = factor(to, levels = colnames(KL_matrix)))

# Create heatmap
ggplot(kl_long, aes(x = to, y = from, fill = kl_value)) +
  geom_tile(color = "white", linewidth = 0.8) +
  geom_text(aes(label = round(kl_value, 3)), size = 4, color = "black") +
  scale_fill_gradient(low = "white", high = "darkred", name = "KL Divergence") +
  labs(
    title = "KL Divergence Matrix",
    x = "To (Q)",
    y = "From (P)"
  ) +
  theme_minimal() +
  theme(
    axis.text = element_text(size = 11, face = "bold"),
    plot.title = element_text(size = 14, face = "bold", hjust = 0.5)
  )
```

Le hemos dado numeros a lo que hemos visto en la gráfica, que las funciones de probabilidad de ADULT esta más separada de OLD y YG que OLD con YG.

Este análisis se podría hacer con todas las funciones de probabilidad para cada individuo y y evaluar la matriz de divergencias, esperando agrupaciones entre individuos de condiciones similares y divergencia entre condiciones diferentes. 

**Pero esta divergencia no es un test estadistico que compare diferentes muestras de una distribución, asi que este análisis no tiene interes para nuestro estudio**

## 2.2 KS-Test
